【裁判字號】    99,上訴,546
【裁判日期】    991123
【裁判案由】    妨害性自主
【裁判全文】
臺灣高等法院臺南分院刑事判決         99年度上訴字第546號
上  訴  人  臺灣臺南地方法院檢察署檢察官
上  訴  人
即  被  告  甲○○
選任辯護人  邱銘律師
上列上訴人等因被告妨害性自主案件，不服臺灣臺南地方法院99
年度訴字第196號中華民國99年5月17日第一審判決（起訴案號：
臺灣臺南地方法院檢察署98年度偵字第4135號），提起上訴，本
院判決如下：
    主  文
原判決撤銷。
甲○○成年人故意對少女犯乘機性交罪，處有期徒刑年陸月。
    事  實
一、甲○○與14歲以上未滿18歲之Ａ女（警詢代號00000000號，
    民國83年9月間出生，姓名年籍詳卷附對照表）係鄰居關係
    。Ａ女於國中二年級上學期甫開學之97年9月初某週六，隨
    同母親Ｂ女（警詢代號00000000-1號，姓名年籍詳卷附對照
    表）至甲○○位於台南市○○街140巷10號6樓之9住處，詎
    甲○○明知當時就讀國中之Ａ女，智力反應明顯較差，有心
    智缺陷之情形，竟基於與之性交之犯意，趁Ｂ女至頂樓陽台
    澆花其與Ａ女獨處之際，在其上開住處內，利用Ａ女心智缺
    陷不知且不能抗拒之情形，而與之發生性器接合之性交行為
    一次。嗣Ｂ女察覺Ａ女腹部隆起，前往婦產科診所求診後，
    得知Ａ女懷孕，經該診所通報社工而查悉上情，Ａ女並於98
    年6月15日產下一子。
二、案經台南市警察局第六分局報請臺灣臺南地方法院檢察署檢
    察官偵查起訴。
    理  由
一、本件以下所引用之供述證據，迭經檢察官、被告甲○○及其
    選任辯護人於本院準備及審理程序時，表示同意採為證據之
    意思（見本院卷第40頁背面、第77頁），本院審酌前開證據
    之作成或取得之狀況，並無非法或不當取證之情事，且亦無
    顯不可信之情況，復經本院於審判期日就上開證據依法進行
    調查、辯論，依刑事訴訟法第159條之5第1項規定，均具有
    證據能力。又證人Ａ女為83年9月間出生，有其年籍對照表
    在卷可按（附於偵一卷第17頁密封公文袋），於偵查及原審
    作證時，均係未滿16歲之少女，依刑事訴訟法第186條第1項
    第1款之規定，不得令其具結，且Ａ女於偵查中所為之陳述
    復無顯有不可信之情況，是Ａ女於偵查及原審接受訊（詰）
    問時之陳述，雖未具結，仍均具有證據能力。
二、訊據被告甲○○固供承於97年夏天學校開學前，在其上開住
    處與Ａ女發生性交行為一次，並使Ａ女懷孕產子之事實，然
    矢口否認知悉並利用Ａ女智能障礙而與之性交，並以：伊與
    Ａ女互動之過程中，Ａ女說話正常、反應精明，伊係本案經
    起訴之後，方知Ａ女有智能障礙情事。況本件係Ａ女在伊住
    處看完色情光碟片（下稱Ａ片）之後主動邀他與之性交，伊
    並未利用Ａ女智能上之缺陷而與之性交云云置辯。
三、經查：
  (一)Ａ女於本件案發後，經送鑑定認為有低度智能障礙之情形；
    且被告與Ａ女於97年夏季在其住處與Ａ女發生性交行為，並
    使Ａ女因而懷孕產子等事實，業經被告自承在卷（見本院卷
    第39頁背面、第48頁背面、第83頁），此部分核與Ａ女於偵
    查及原審證述曾於國二甫開學期間（即97年9月）在被告住
    處與被告性交後懷孕等節大致相符（見偵卷第9頁、原審卷
    第31、32、42頁，但Ａ女係證述遭強制性交，本院未認定強
    制性交之理由詳後）。並有紀錄Ａ女就診產子之姚博琳婦產
    科診所診斷證明書與病歷、Ａ女之子出生證明書、內政部警
    政署刑事警察局DNA型別檢測鑑驗書（鑑驗結論：DNA-STR型
    別檢測結果，其被告與Ａ女所產之子親子關係機率預估為99
    .99992%）、Ａ女身心障礙手冊影本、Ａ女先後於98年8月及
    99年8月身心殘障鑑定資料影本在卷可稽（見偵二卷第7、10
    -11頁、原審卷第7、60頁、本院卷第95-96頁），此部分事
    實本無疑義，自堪認定。
  (二)被告雖辯稱無法藉平日互動而知悉Ａ女有智能障礙之情形云
    云，然而：
  Ａ女接受檢察官減述訊問時，就檢察官所訊問一般性且非涉
    及時間等細節問題時，雖均能立時回答，不需檢察官重複問
    題，但若檢察官訊及與「時間點」或「與性交有關」之細節
    時，Ａ女常作低頭狀，有賴陪同之輔導人員再次詢問始能回
    答或點頭示意，此經本院受命法官於準備程序勘驗上開訊問
    過程之錄影光碟確認在卷（見本院卷第48頁背面）。可知Ａ
    女於訊答過程之反應，已較一般曾接受國中教育之青少年遲
    緩。
  證人即Ａ女之母Ｂ女於本院證述：一般人都說Ａ女不會「變
    巧」（台語），但我認為她很聰明。Ａ女考試不是很好，Ａ
    女講話慢慢說，不會如一般人一樣大小聲。我曾在被告漸漸
    接近我的時候，告訴被告Ａ女不會「變巧」等語（見本院卷
    第66頁）。按台語「變巧」，意指靈活變通之反應能力，故
    Ｂ女稱其女「不會變巧」，應係指Ａ女非屬反應靈活之人。
    而Ｂ女既曾告知被告Ａ女「不會變巧」，被告對於Ａ女反應
    能力較差於同齡少女，應有所認知。
  證人即自98年9月間負責輔導協助Ａ女之社工員蔡心怡又於
    本院結證：我自93年7月開始擔任社工員，之前我是就讀四
    年制社會學系。當初幫Ａ女申請身心障礙手冊的其中一個原
    因，是社工接觸後發現Ａ女有一些智商反應不及一般同齡青
    少女，另外一個部分老師也發現Ａ女一般學習比不上一般學
    生，所以她學業成就蠻低的...我在98年9月接手輔導Ａ女之
    後，也覺得Ａ女的智力與一般同年齡少女有差別，尤其我發
    現去她家裡看她寫功課的時候與一般學生不一樣，我記得98
    年底的時候，發現Ａ女寫的功課還是國小學生的數學作業中
    的乘法與除法....其實跟Ａ女一開始相處時就可以發現她與
    一般人不同，而且差很多，差異性應該是說Ａ女的對答反應
    沒有跟一般少女一樣快，如有時候她回答我的一些問題她會
    不知道你問什麼。如很簡單的問題，但現在很難舉例....我
    跟老師談話過程發現她在人際方面可能因為她能力不足反應
    遲鈍，她可能與別的同學不能融入，導致同學與她互動漸行
    漸遠。至於Ａ女生活自理方面，比如外表儀容方面她跟一般
    小孩來講，Ａ女認為衣服整齊就好，今天她出來的時候頭髮
    很亂，她覺得沒有關係，她認為她只要綁起來就好，有一次
    我去她家我發現她穿過的衣物襪子，她將髒的放入乾淨的衣
    物裡面....「（你認為Ａ女的遲鈍是否顯而易見？）其實對
    我來說我覺得顯而易見」....Ａ女其實是輕度（智能障礙）
    ，輕度的孩子比較容易被忽視掉她們的學習能力，可能歸咎
    在她的學習能力反應不佳。其實輕度智能障礙者基本上比中
    度重度來得好....「（就你認知，你平時跟她說話對答她是
    否有與一般人不同的地方？）會，你必須跟她說的簡單、清
    楚」等語（見本院卷第108頁背面至110頁）。可見若曾與Ａ
    女為生活上或言語上之互動，即可發現Ａ女僅能瞭解簡單、
    清楚之話語，此部分核與本院受命法官勘驗Ａ女接受檢察官
    訊問時所見情形相符。
  Ａ女於98年8月25日因申請身心障礙手冊而接受行政院衛生
    署立嘉南療養院醫師鑑定後，認為Ａ女係因身心障礙原因為
    「發展遲緩」、障礙部位於「腦部」、致殘原因為「先天」
    ，並判斷Ａ女為輕度智能障礙，嗣Ａ女再於99年8月18日接
    受醫師覆檢，亦再為相同之判斷，此有台南市政府99年10月
    4日南市社身字第09901086530號函檢附之Ａ女身心障礙鑑定
    資料在卷可按（附於本院卷第96頁證物袋）。上述鑑定結果
    ，核與證人Ａ女所述之「不會變巧」，及證人蔡心怡社工員
    所證之「智商反應不及一般同齡青少女」與「顯而易見的遲
    鈍」等情形相符。參以Ａ女於原審經訊以：「是否知道元宵
    節是幾月幾日？」之常識性問題，其竟而答稱「1月1日」（
    見原審卷第42頁），顯見其學習能力確有欠缺乙節。足證上
    開證人所述常人可見之Ａ女外部表現與事實相符，而應堪信
    實。
  依被告於警詢及偵查中所述，Ａ女與其母Ｂ女自97年5、6月
    間起，即會在被告返回台南住處時至其住處吃飯（見警卷第
    8頁、偵二卷第16頁）。足徵被告與Ａ女於同年9月初發生性
    交行為之前（認定性交日期理由詳後），已與Ａ女見面互動
    多次，且歷時3個月以上，如此被告即無可能未發現Ａ女「
    顯而易見的遲鈍」。被告辯稱Ａ女說話正常、反應精明云云
    ，顯與卷存事證不符，不能採信。
  (三)被告另辯稱事發起因為Ａ女在其住處看完Ａ片之後主動邀伊
    與之性交云云，但查被告於警詢、偵查中均未執此抗辯，嗣
    於起訴後始提出此一辯解，已難遽信。又被告與Ａ女年紀差
    距40餘歲，被告所辯Ａ女主動要求與之發生性行為，殊與一
    般社會常情相違。況Ａ女復於原審證稱：被告家中沒有DVD
    或VCD播放設備，我不知道何謂Ａ片，沒有看過男女間性行
    為之片子等語（見原審卷第36頁）。參諸Ａ女係心智發展遲
    緩之少女，衡情亦無主動觀看Ａ片並邀同被告與之性交之可
    能，其證稱不知何謂Ａ片乙節，應屬可信。是被告此等辯詞
    ，亦無足據為對其有利之認定。
  (四)公訴意旨雖依證人Ａ女於警詢及偵審中之證言，認為被告係
    基於強制性交之犯意，利用與Ａ女獨處之際，不顧Ａ女反抗
    推阻，違反Ａ女意願而對Ａ女強制性交。然查：
  被害人所述被害之經過及告訴人之告訴事實，須無瑕疵可指
    ，而就其他方面調查復與事實相符，始足據為判決之基礎，
    亦即被害人或告訴人之指述，應有補強性法則之適用，最高
    法院99年台上字第6226號判決足資參照。本件關於被告是否
    以違反Ａ女之意願強制Ａ女與之性交乙節，除Ａ女之指訴外
    ，別無其他證據足資補強參佐，已難遽認被告與Ａ女之性交
    行為，係違反Ａ女之意願。
  Ａ女之證言，有下述前後歧異之顯著瑕疵：
    (1)Ａ女於偵查中證稱，二度遭被告性侵，第一次為96年11月
      國中一年級上學期，第二次為97年9月間國中二年級開學
      未久（見偵一卷第9頁）。嗣於原審雖亦證述二度遭被告
      性侵，但第一次為國中二年級上學期，第二次為國中二年
      級下學期之翌日（見原審卷第32、34頁）。
    (2)Ａ女於偵查中證述，二度遭被告性侵，被告均有脫其衣服
      及內褲（見偵一卷第9頁）。但於原審則證稱第一次遭被
      告性侵時，被告未脫下伊衣服，但有脫下伊之褲子等語（
      見原審卷第32頁）。
    (3)Ａ女於偵查中陳述，97年9月第二次遭被告欺負後，伊有
      告訴Ｂ女「他欺負我」、「他把我衣服、褲子脫掉」等語
      （見偵一卷第9-12頁）。但於原審則改稱：「沒有告訴母
      親」等語（見原審卷第36頁）。此外，Ｂ女亦於偵查及本
      院證述：Ａ女未曾告知遭被告欺負之事等語（見偵一卷第
      11頁、本院卷第65頁背面）。
    (4)Ａ女於偵查中先稱第一次遭被告性侵是「媽媽是叫我去拿
      花生」（見偵一卷第10頁）。但於原審則陳述該次到被告
      住處遭其性侵之原因為：「甲○○叫我去拿餅乾」等語（
      見原審卷第32頁）。
  本件關於被告是否以強制方法，使Ａ女與之發生性交行為之
    爭點事實，僅有提出告訴之Ａ女單一片面、且有前揭顯著瑕
    疵之指訴為憑。雖有輕度智能障礙之Ａ女，其智識、記憶、
    思考、應變等能力確實不佳，對於受創經驗之陳述，雖無從
    苛求其為完整而精準無誤之表達。但本件既僅有Ａ女之單一
    指訴，終難使本院獲致不利於被告事實之確切心證，是依罪
    疑唯輕之證據法則，應為有利於被告之認定，即被告未以違
    反Ａ女意願之強制方式，遂行與Ａ女之性交行為。
  (五)Ａ女對於現實事務之認知能力與判斷能力既皆呈現有顯著之
    障礙，因此被告雖未強制其與之發生性交行為，但被告顯係
    利用Ａ女「因為輕度智能障礙致於不知抗拒且不能抗拒之情
    形」而與之發生性交行為。綜此，堪認被告上開乘機性交之
    犯罪事證已臻明確，其犯行堪以認定。
  (六)Ａ女係於懷孕41週之98年6月15日產子，有姚博琳婦產科診
    所診斷證明書、病歷及Ａ女之子出生證明書附卷可查（見偵
    二卷第7、11頁，原審卷第7頁）。上情推算受孕時間，可認
    Ａ女於偵、審均曾提及有於國二上學期開學之97年9月初某
    週六與被告發生性交行為，應屬可信。被告供稱係於97年開
    學之前（即9月之前）發生性交行為，應係些微時日之誤記
    ，附此敘明。
四、核被告之所為，係犯刑法第225條第1項之乘機性交罪。公訴
    意旨認為被告係犯同法第221條第1項之強制性交罪，檢察官
    上訴意旨又認被告係犯同法第222條第1項第3款之加重強制
    性交罪，均有未洽，其中起訴法條應予變更。被告係成年人
    ，Ａ女為83年9月間出生，於本件案發當時，係14歲以上、
    未滿18歲之少女，有其年籍對照表在卷可按（附於偵一卷第
    17頁密封公文袋），被告於偵查中亦坦承知悉Ａ女就讀國中
    ，尚未滿18歲，是被告故意對Ａ女犯乘機性交罪，應依兒童
    及少年福利法第70條第1項前段之規定加重其刑。
五、原審認為被告犯行明確，而予論罪科刑，雖非無見。然本件
    並無充份證據足認被告係以強制方法遂行其與Ａ女之性交行
    為，原審認為被告係犯刑法第221條第1項之強制性交罪，自
    有未洽。被告否認有利用Ａ女心智缺陷情形，檢察官上訴主
    張被告係以違反Ａ女意願之方式遂行性交行為，雖均無可採
    取，但被告上訴意旨主張未違反Ａ女之意願而與之為性交行
    為，檢察官上訴意旨認為被告行為時，顯然知悉Ａ女有心智
    缺陷之情形，均有理由，應由本院將原判決撤銷改判，以期
    適法。
六、被告嗣於本院審理中，與Ａ女達成民事和解，雙方約定由被
    告給付Ａ女新臺幣（下同）60萬元之損害賠償，其中6萬元
    於99年9月20日之前給付，餘款則自99年10月15日起至101年
    12月15日止，分27期按月各給付2萬元，有本院99年度附民
    字第71號和解筆錄在卷可按（見本院卷第85頁）。被告雖依
    約於99年9月20日之前給付第一期款6萬元及99年10月15日之
    第一期分期款2萬元（見本院卷第107頁背面被告與Ｂ女之陳
    述），但亦明白表示「給我機會才可以按月清償她們一個月
    2萬元」（見本院卷第84頁），意指若因本案入監即不願再
    主動依和解筆錄履行賠償責任。茲審酌上開犯後態度，並參
    酌被告前無犯罪前科素行良好（有高等法院被告前案紀錄表
    存卷可參），其明知Ａ女尚未成年，身心未臻成熟，且有「
    顯而易見之遲鈍」，竟為滿足一己性慾，利用Ａ女前揭心智
    缺陷而為性交犯行，更導致Ａ女懷孕生子，嚴重戕害Ａ女之
    身心健康及人格發展，惡性非輕，且諉稱係Ａ女主動邀同性
    交之其他犯罪後態度等一切情狀，量處有期徒刑三年六月，
    以資懲儆。
據上論結，應依刑事訴訟法第369條第1項前段、第364條、第299
條第1項前段、第300條，刑法第225條第1項，兒童及少年福利法
第70條第1項前段，判決如主文。
本案經檢察官張太龍到庭執行職務。
中    華    民    國    99    年    11    月    23    日
                  刑事第二庭    審判長法  官  葉居正
                                      法  官  陳春長
                                      法  官  陳欽賢
以上正本證明與原本無異。
如不服本判決應於收受送達後10日內向本院提出上訴書狀，其未
敘述上訴理由者，並得於提起上訴後10日內向本院補提理由書（
均須按他造當事人之人數附繕本）「切勿逕送上級法院」。
                                      書記官  李良倩
中    華    民    國    99    年    11    月    23    日
附錄本案論罪科刑法條全文：
刑法第225條第1項（乘機性交罪）
對於男女利用其精神、身體障礙、心智缺陷或其他相類之情形，
不能或不知抗拒而為性交者，處3年以上10年以下有期徒刑。

司法院資訊處製作；財團法人民間司法改革基金會備份。
